最高法院刑事判決　　　　　　一○○年度台上字第二六七一號
上　訴　人　台灣高等法院高雄分院檢察署檢察官 
被　　　告　翁玉蘭
上列上訴人因被告違反銀行法案件，不服台灣高等法院高雄分院
中華民國一○○年一月四日第二審判決（九十九年度上重訴字第
一六號，起訴案號：台灣苗栗地方法院檢察署九十八年度偵字第
一四九五號），提起上訴，本院判決如下：
    主  文
上訴駁回。
    理  由
按刑事訴訟法第三百七十七條規定：上訴於第三審法院，非以判
決違背法令為理由不得為之；是提起第三審上訴，應以原判決違
背法令為理由，係屬法定要件；如果上訴理由書狀並未依據卷內
訴訟資料具體指摘原判決不適用何種法則或如何適用不當，或所
指摘原判決違法情事顯與法律規定得為第三審上訴理由之違法情
形不相適合時，均應認其上訴為違背法律上之程式，予以駁回。
本件原判決撤銷第一審之科刑判決，改判論處被告翁玉蘭共同犯
銀行法第一百二十五條第一項前段之非法經營銀行業務罪刑（處
有期徒刑二年；緩刑五年，並應向國庫支付新台幣二十萬元，以
及為相關從刑之宣告），已詳敘其調查證據之結果及證據取捨認
定之理由；所為論斷，均有卷存證據資料可資覆按。從形式上觀
察，原判決並無違背法令之情形。檢察官之上訴意旨略稱：(一)原
判決雖謂：「……縱被告個人未因此而獲有報酬或朋分贓款……
」等情，然並未說明其認定之依據，有判決不載理由之違法。何
況，被告曾稱：伊在大陸地區積欠大量債務，由「陳火生」代為
頂（償）債等語；倘若實屬，亦難謂被告未獲有報酬。(二)參諸刑
法第五十九條於民國九十四年二月二日修正之立法理由可知，其
修正之本意係在限縮該法條之適用。必須犯罪另有特殊原因與環
境等，在客觀上足以引起一般同情，認為即予宣告法定最低刑期
，猶嫌過重者，始得適用該法條酌量減輕被告之刑。被告僅因圖
牟私利，未經許可即經營國內外匯兌業務，係所謂以智慧型犯罪
破壞金融秩序，足見惡性非輕，絲毫無可憫恕之處，自不應適用
刑法第五十九條之規定酌減其刑。原判決顯然違背法令等語。
惟查：原判決依憑被告之自白，證人即匯款人黃安緎、黃伯翔、
方品臻等人之證詞及卷附匯款單據、匯款回條、匯款申請書回條
、匯款申請書、存款憑條、存款往來明細表等證據資料，於理由
欄詳敘認定被告有原判決事實欄所載，與大陸地區之成年男子「
陳火生」及不詳姓名之成年男子六、七人，共同以非銀行而從事
台灣地區與大陸地區間，新台幣與人民幣之匯兌業務等犯行；並
說明被告及其辯護人雖辯稱：被告業於偵查及審判中自白，且無
犯罪所得，應依銀行法第一百二十五條之四第二項規定減輕其刑
云云；但本件不能認被告無犯罪所得，而被告既未繳回全部犯罪
所得，自無從適用該項規定減輕其刑等理由（見原判決理由欄貳
之一、二）。經核原判決之採證認事並無違反經驗法則、論理法
則，亦無任意推定犯罪事實、違背證據法則、理由不備、理由矛
盾、不適用法則或適用法則不當之違誤。至原判決未細究被告實
際獲得之報酬金額多寡，雖欠週延，然並無礙於本件犯罪事實之
認定，是於判決結果並無影響。上訴意旨(一)自不得認係適法之第
三審上訴理由。又刑法第五十九條規定之酌量減輕其刑，固以犯
罪另有特殊之原因與環境，在客觀上足以引起一般同情，認為即
使予以宣告法定最低度刑期，猶嫌過重者，始有其適用；然此項
犯罪情狀是否顯可憫恕而酌量減輕其刑之認定，係屬法院得依職
權自由裁量之事項。原判決已敘明被告之犯罪行為固無足取，然
與一般經營地下匯兌業務者相比，乃因兩岸政治情勢特殊，礙於
兩岸之政治立場未能實行直接通匯，有其不得已之時空背景；且
其行為對於一般社會大眾之財產並未造成任何損害；佐以被告行
為後，兩岸政府已簽訂金融監理合作瞭解備忘錄（MOU ），核准
本國銀行辦理對大陸地區之匯兌業務等情，倘對被告科以重刑，
要與銀行法第一百二十五條第一項之多次修法提高法定刑度，係
在加重處罰以抑制並嚴懲地下投資公司之違法吸金行為之立法本
旨未盡相符，在客觀上足以引起一般同情，倘處以該項之法定最
低刑即有期徒刑三年，仍嫌過重，爰依刑法第五十九條規定予以
酌減其刑之論斷理由（見原判決理由欄貳之四）。核原判決關於
此部分裁量權之行使，並無理由不備、理由矛盾或適用法則不當
之違誤，實難率指為違法。上訴意旨(二)徒憑己見，就原審酌減刑
度之適法職權行使，任意指摘，亦非第三審上訴之適法理由。至
其他上訴意旨，並未依據卷內訴訟資料具體指摘原判決有何違背
法令之情形，核與法律規定得為第三審上訴理由之違法情形不相
適合。應認檢察官之上訴為違背法律上之程式，予以駁回。
據上論結，應依刑事訴訟法第三百九十五條前段，判決如主文。
中    華    民    國  一○○  年    五    月   十九   日
                      最高法院刑事第五庭
                          審判長法官  林  永  茂  
                                法官  蘇  振  堂  
                                法官  林  立  華  
                                法官  蔡  國  在  
                                法官  陳  春  秋  
本件正本證明與原本無異
                                      書  記  官  
中    華    民    國  一○○  年    五    月   二十   日
                                                      V